【裁判字號】    96,重訴,1276
【裁判日期】    971210
【裁判案由】    所有權移轉登記
【裁判全文】
臺灣臺北地方法院民事判決            96年度重訴字第1276號
    原      告  丙○○
    訴訟代理人  鄭文婷律師
    被      告  己○○
                丁○○
    上  一  人
    法定代理人  甲○○
    上二人共同
    訴訟代理人  黃壁川律師
上列當事人間所有權移轉登記事件，本院於九十七年十一月十九
日言詞辯論終結，判決如下：
    主  文
原告之訴及假執行之聲請均駁回。
訴訟費用由原告負擔。
    事  實及理  由
壹、程序方面：
    按「訴狀送達後，原告不得將原訴變更或追加他訴。但有下
    列各款情形之一者，不在此限：... 二、請求之基礎事實同
    一者... 七、不甚礙被告之防禦及訴訟之終結者。」民事訴
    訟法第255條第1項第2款定有明文。原告起訴主張「被告己○○、丁○○應將坐落新竹縣竹北市○○○段550地號土地
    上，面積1790平方公尺，權利範圍全部之土地移轉登記予原
    告」，然系爭550地號土地非被告所有，原告究有何依據可
    請求被告移轉該土地，經本院闡明後（見本院卷第217頁，
    97年7月23日裁定），原告變更並追加其聲明為「1.先位聲
    明：被告己○○、丁○○應於辦理坐落新竹縣竹北市○○○
    段550地號土地上，面積1790平方公尺，權利範為全部之土
    地繼承登記後，連帶移轉登記為原告所有。」「2.備位聲明
    ：(1)被告己○○、丁○○應於辦理坐落新竹縣竹北市○○○段550地號土地上，面積1790平方公尺，權利範為全部之
    土地繼承登記後，連帶移轉登記1/2為原告所有。(2)被告應
    連帶給付原告新台幣500萬元。(3)前項聲明，願供擔保，請
    准宣告假執行」，或係基於同一基礎事實而為，或關於兩造
    祖產分配糾紛之事實而為變更或追加，且原告之變更或追加
    亦不礙被告防禦及訴訟終結，據前開規定，應予准許。
貳、實體方面：
一、原告主張：
    (一)原告之父親許金松因生前繼承祖產而將原本應登記在自己
      名下之不動產（即新竹縣竹北市○○○段548、548-3、55
      0地號土地暨其上門牌號碼新竹縣竹北市○○○路1040號
      房屋，以下簡稱系爭不動產），借名登記在其胞兄許金勝
      名下，此部分屬借名登記契約，民國79年，許金松與許金
      勝終止借名登記契約，許金勝本應將前述不動產移轉登記
      予許金松，但因許金松念及個人年事已高，且有意將名下
      財產早做分配，以免日後子孫爭產，因此欲將系爭不動產
      贈與三子乙○○及五子（原告）丙○○兩兄弟共有，但又
      礙於農地過戶及分割等限制因素，因此許金松與許金勝終
      止借名登記契約時，便指示胞兄許金勝逕將系爭不動產登
      記在三子乙○○名下，此由證人乙○○、許竹雄在鈞院審
      理時證稱「該土地原先是父親要讓他們二人共有」、「這
      塊土地是乙○○、丙○○共有的，但因為是農地，不能分
      割，所以全部用乙○○的名字」、「那塊土地是乙○○與
      丙○○共同持有」，可見79年許金勝將系爭不動產移轉登
      記予乙○○時，確實是因為許金松與許金勝終止借名登記
      契約，而後將系爭不動產贈與原告與乙○○共有。
    (二)次查，79年間許金勝依照許金松的指示將系爭不動產登記
      予乙○○時，因原告年紀較小，精神狀態較弱於一般人，
      且不具有自耕農身分，無法受領，登記系爭不動產為所有
      權人，因此許金松始會暫先將系爭不動產全部登記在乙○○名下，但屬於原告丙○○所有之部分，以利益第三人契
      約之方式，與乙○○約定日後原告丙○○有權直接要求乙○○，將屬於原告丙○○所有之部分過戶予原告丙○○，
      可見許金松為了履行贈與契約之交付贈與物予原告丙○○
      之義務，始會與乙○○成立第三人利益契約，而將全部系
      爭不動產暫時登記在乙○○名下，核與證人代書乙○○（
      與原告之兄乙○○同名）在鈞院證稱「聽乙○○說該550
      地號原先是父親要讓他們二人共有，後來因為原告不太正
      常，所以兩個人才一起來說要辦理過戶，之後才辦設定」
      、證人戊○○證稱「丙○○當時比較小，所以先都過給乙○○，等到丙○○較大再過給他... 」，可見原告因許金
      松與乙○○之利益第三人契約之約定，而取得直接請求乙○○移轉共有物予伊之權利，故87年間乙○○欲出售548
      、548-3二地號土地時，原告丙○○始會要求乙○○將剩
      餘550地號土地過戶予伊，惟因87年間農地移轉仍受限制
      ，無法辦理過戶、分割，原告於87年間始會與乙○○另成
      立借名登記契約，而將本件坐落新竹縣竹北市○○○路
      1040 號房屋，暫時繼續登記在乙○○名下，但原告丙○○與乙○○間為了確保原告丙○○就系爭550地號土地暨
      其上門牌號碼新竹縣竹北市○○○路1040號所享有共有的
      權利，兩人另行在系爭550地號土地上設定抵押權登記予
      原告，以免遭乙○○擅自變賣過戶，此亦有證人代書乙○○證詞可證。
    (三)乙○○於96年間自殺身亡後，原告便於96年7月13日以台
      北南海郵局第926號存證信函通知被告等人終止借名登記
      契約，同時請求被告等人返還系爭550地號土地及其上竹
      北市○○○路1040號房屋，誰知被告卻遲遲不肯配合辦理
      過戶手續，故原告提起本訴。被告雖捏稱系爭不動產為其
      父母出資購置，除未提出證據以實其說外，更與證人代書
      乙○○證稱「本件（指80年間之過戶手續）因為沒有提出
      買賣價金證明才提出證明書（指贈與稅繳納證明）」相悖
      ，可見被告所辯，顯非真正。
    (四)87年間乙○○因積欠賭債，無力償還，將系爭不動產中54
      8、548-3地號土地售予堂兄庚○○，但因該等土地係乙○○自許金松處受贈取得，且與原告丙○○共有，因此出售
      當時原告之堂兄辛○○（即許展華）便建議乙○○將剩餘
      未出售之不動產部分（550地號）設定抵押權予原告享有
      ，以確保原告之持分，避免原告享有之共有權利遭乙○○
      暗中變賣殆盡，此有證人代書乙○○證稱「（設定抵押權
      給丙○○的目的?）擔保丙○○之持分... 」、「那筆土
      地是乙○○與丙○○共同持有，但是乙○○要將土地賣給
      庚○○，我弟弟辛○○就建議將550地號設定抵押給丙○○」，可見87年原告與乙○○約定在550地號土地設定抵
      押權予原告，目的在擔保原告之共有權利無誤。
    (五)末查，乙○○於87年將548、548-3地號土地售予堂兄庚○○，得款超過1000萬元，全數由乙○○受領花用殆盡，原
      告分文未取，是以原告為了要確保自己共有的權利，先是
      要求乙○○將550地號土地過戶予伊，但因當時法令限制
      無法過戶、分割，故兩人改約定以設定抵押權方式擔保原
      告之共有權利，但因乙○○積欠賭債需款孔急，原告同意
      由乙○○變賣應急，惟原告原本在548、548-3地號土地變
      賣所得之共有權利，則變易於550地號土地上享有，亦即
      原告將其就548、548-3地號土地變賣所得價金共有之1/2
      權利，與乙○○就550地號土地共有之1/2權利互換，成立
      互易契約，故原告先位聲明請求被告等人應將550地號土
      地辦妥繼承登記後，移轉過戶予原告所有，此有證人辛○○可證。退步言，倘若鈞院認定原告與乙○○未成立互易
      契約，則原告於87年乙○○變賣548、548-3地號土地時，
      分文未取，故原告對乙○○有交付1/2買賣價金之權利，
      被告等人係乙○○之繼承人，應承受此一義務，並應將
      550地號土地之1/2辦妥繼承登記後，移轉登記予原告所有
      ，並以之為備位聲明。
    (六)訴之聲明（先位聲明訴訟標的之法律關係為「借名登記契
      約」，係原告與乙○○的成立借名登記契約；備位聲明訴
      訟標的之法律關係亦為「借名登記契約」，亦係原告與乙○○成立借名登記契約，見本院卷第258頁）：
      1.先位聲明：
        被告己○○、丁○○應於辦理坐落新竹縣竹北市○○○
        段550地號土地上，面積1790平方公尺，權利範為全部
        之土地繼承登記後，連帶移轉登記為原告所有。
      2.備位聲明：
        (1)被告己○○、丁○○應於辦理坐落新竹縣竹北市○○○段550地號土地上，面積1790平方公尺，權利範為
          全部之土地繼承登記後，連帶移轉登記1/2為原告所
          有。
        (2)被告應連帶給付原告新台幣500萬元。
        (3)前項聲明，願供擔保，請准宣告假執行。
二、被告則以：
    (一)被告之父乙○○因故死亡，遺有竹北市○○○段550、548
      地號土地二筆，依法應由被告二人繼承，因尚有價值，竟
      為伯父戊○○所覬覦，先向新竹地方法院聲請對被告丁○○宣告禁治產，並要求法院裁定其為丁○○之監護人，其
      後又謂上開土地為與原告共有，種種作為，無非貪圖上開
      土地而已。
    (二)至於所謂設定給原告2500萬元之最高限額抵押權，其情如
      何，不得而知，但乙○○因經商，對外可能有債權債務關
      係，為求保護該土地所有權之安全，避免因經商對外發生
      債務而為債權人查封，所以預先以其弟即原告為抵押權人
      ，此為現今社會常有之事，不能因此而謂設定抵押權即為
      表示土地與他人共有。乙○○買受上開土地至今將近20年
      ，其間均不聞原告有何權利，而於20年後始出面主張，其
      主張如何能信。
    (三)系爭竹北市○○○段550、548地號土地係乙○○籌資向許
      金勝購買，此有原告提出之買賣合約影本在卷可稽，依該
      等資料，被告已盡舉證責任證明乙○○因買賣行為而取得
      所有權，自不應再要求被告提出何時購買土地之資金來源
      。原告如要推翻上開乙○○購買系爭土地之事實，自應就
      其謂借名登記或該土地為祖產等等舉證證明，但其提出之
      證人，或顯然不實，或口說無憑，或自相矛盾，其所言不
      足推翻上述乙○○買賣土地之事實，而也不能證明其所謂
      之借名登記或系爭土地為其祖上所遺留之財產，如果以其
      無可根據而認為可以動搖被告以上之證據，依民事訴訟法
      關於證據法則之規定不合。
    (四)關於乙○○向許金勝購買系爭550地號土地，何以尚須繳
      納增值稅12萬934元，依附件財政部75年7月2日財政部公
      布之加強遺產稅及贈與稅稽徵要點規定，三親等之買賣，
      應依規定先行通報贈與稅承辦單位，而查當時實務情形，
      稅捐單位一向要求當事人間如為三親等，報繳增值稅可以
      較為方便，本件因該買賣當事人均已死亡，其間情形如何
      ，固不得而知，但因三親等間買賣而課予贈與稅，並不能
      因此即認為贈與行為，其如為便宜行事，或其他原因以致
      稅捐單位以贈與稅課徵，並不影響其為買賣之本質。退而
      言之，如果本件為贈與關係，則當初直接以贈與為原因辦
      理移轉登記即可，何必以買賣為原因移轉登記，可見本件
      應為買賣關係移轉過戶。
    (五)答辯聲明：原告之訴駁回。
三、兩造不爭執事項：
    (一)新竹縣竹北市○○○段第550地號土地（下簡稱系爭第550
      地號土地），現仍登記為乙○○所有。惟乙○○業於96年
      3 月23日過世，被告己○○、丁○○為乙○○之繼承人。
    (二)乙○○取得系爭土地之原因，係於80年1月9日許金勝將系
      爭第550地號土地移轉予乙○○，土地登記簿上登記之原
      因係「買賣」。
    (三)87年4月8日，乙○○將系爭第550地號土地設定2500萬元
      ，存續期間自87年3月26日止至137年3月25日止之最高限
      額抵押權予原告。
    (四)新竹縣竹北市○○○段第548、548-3地號土地（下簡稱系
      爭548、548-3地號土地），79年6月29日許金勝移轉予乙○○所有，土地登記簿上之登記原因為買賣，87年6月1日
      ，乙○○將系爭548、548-3地號土地賣予庚○○。
四、兩造爭執要點：
    (一)原告主張系爭第548、548-3、550地號土地原為祖產，其
      父親許金松先借名登記予乙○○，79年間終止該借名登記
      契約，將前開土地贈與原告及乙○○。87年間乙○○欲出
      售548、548-3二地號土地時，原告丙○○始會要求乙○○
      將剩餘550地號土地過戶予伊，惟因87年間農地移轉仍受
      限制，無法辦理過戶、分割，原告於87年間始會與乙○○
      另成立借名登記契約，乙○○並與原告約定將彼此關於54
      8、548-3二地號土地及550地號土地二人持分互易，因此
      先位聲明請求被告為繼承登記後移轉系爭550地號土地予
      伊，是否有理由？
    (二)原告主張若鈞院不認為有互易契約存在時，則備位聲明請
      求被告為繼承登記後移轉系爭550地號土地予伊，及被告
      應將系爭548、548-3地號土地售得價金半數共500萬元返
      還予伊，否有理由？
五、得心證之理由：
    (一)按「主張法律關係存在之當事人，須就該法律關係所具備
      之要件事實負舉證責任，倘不能盡其舉證責任時，即應承
      受不利益之結果，此觀民事訴訟法第277條之規定自明。
      又證據之證明力由法院自由判斷之，苟係基於普通日常生
      活之經驗，而非違背客觀上應認為確實之定則者，即屬合
      於經驗法則，不容當事人任意指摘。本件上訴人主張其將
      高企公司股權移轉於被上訴人，係本於兩造間之借名登記
      契約，為被上訴人所否認，上訴人復未能提出證據以實其
      說，則原審本於經驗法則，認兩造間並無借名契約存在，
      而為上訴人不利之判決，經核於法洵無違誤」最高法院97
      年台上字第1401號判決意旨可資參照；再按「按民事訴訟
      如係由原告主張權利者，應先由原告負舉證之責，若原告
      先不能舉證，以證實自己主張之事實為真實，則被告就其
      抗辯事實即令不能舉證，或其所舉證據尚有疵累，亦應駁
      回原告之請求。查上訴人迭次抗辯系爭土地係沈克琴等三
      人共同經營之合夥出資所購買，為該合夥所有，借用伊之
      名義辦理登記云云。而復華中學為沈克琴等三人合夥經營
      之眾多事業之一，並為原審所是認。本件被上訴人主張系
      爭土地為其所有，信託或借名登記於上訴人名下，經終止
      該信託或借名登記關係，而訴請上訴人將系爭土地移轉登
      記與伊。依前揭說明，即應先由被上訴人舉證證明系爭土
      地為其所有，信託或借名登記於上訴人名下，始能受勝訴
      之判決」最高法院97年台上1170判決意旨亦可參照。由上
      開判決意旨可知，原告既主張伊與乙○○間有借名登記契
      約存在，自應對該事實負舉證責任。如原告無法舉證有該
      借名契約存在，縱然被告抗辯之事實不能舉證，或其舉證
      尚有疵累，亦應駁回原告之請求。
    (二)然查，原告自起訴時起，至本院97年7月23日於再開辯論
      裁定行使闡明權，原告對於事實之主張數度更易，然觀諸
      其主張之事實，尚難認為其與乙○○間有何借名契約存在
      ：
      1.原告97年1月25日民事陳報狀二陳稱：「... 次查原告
        之父親許金松曾就其名下財產（含本件系爭坐落新竹縣
        竹北市○○○段548、548-3、550地號土地）作分配...
        而將繼承自祖先而借名登記在許金松胞兄許金勝名下之
        新竹縣竹北市○○○段548、548-3、550 地號土地分配
        予三子乙○○、五子丙○○... 」等語（見本院卷第71
        頁）。由是可見，原告主張系爭第550地號土地，係許
        金松予以分配，再由許金松指示許金勝登記給乙○○，
        該借名登記契約顯與原告無關。原告亦於狀內自承「因
        原告在家排行老么，諸多細節均非由原告丙○○親自參
        與，因此許多事實經過係原告經由兄長轉述得知... 」
        （見本院卷第71頁），原告既然未曾親自參與，諸多細
        節乃兄長告知，原告又屢屢陳稱伊當時生病，精神狀況
        不好，則原告又何以與乙○○有借名登記契約意思表示
        合致？
      2.原告96年7月24日起訴狀又陳稱：「... 民國79年間由
        丙○○與乙○○之父親許金松自第三人許金勝處購得坐
        落新竹縣竹北市○○○段548、550地號土地暨其上門牌
        號碼新竹縣竹北市○○○路1040號房屋」（見本院簡易
        庭96年度北調字第710號卷第2頁）。足徵原告又主張前
        開數筆土地是許金松自許金勝處購得，該主張與前述主
        張系爭土地是祖產，許金松借名登記在許金勝名下所言
        相互矛盾。依原告提出系爭第550地號土地過戶資料觀
        之，系爭土地登記其移轉之原因是「買賣」，並有許金
        勝與乙○○之買賣契約書可憑（見本院卷第91頁至第98
        頁），則形式上，該筆土地係乙○○向許金勝購買。惟
        該等移轉登記資料中另有許金勝繳交之贈與稅繳清證明
        書；佐以承辦該不動產移轉之代書，即證人乙○○（與
        被告二人之被繼承人乙○○同名，為區別避免混淆，敘
        及代書乙○○時，會加代書二字）證稱：三親等內的買
        賣在法律上視為贈與，除非有實際支付買賣價金並舉證
        ，國稅局才會開免稅證明，否則都要繳納贈與稅，本件
        因為沒有提出買賣價金證明才提出證明書（見本院卷第
        34頁背面）等語；再觀被告始終未能提出支付系爭土地
        買賣價金之相關證明，可資認定系爭土地由許金勝無償
        移轉給乙○○。但，從許金勝移轉給乙○○之事實，尚
        無法證明土地是許金松購得之事實，原告為該項主張，
        與前開1.之主張相矛盾，也無法證明為真實，縱然被告
        抗辯不足採信，或被告之抗辯有疵累，據前最高法院判
        決意旨所示，亦不因此使原告之主張變為真實，原告若
        不能證明其主張屬實，法院即應駁回原告之請求。
      3.原告96年12月4日聲請狀又記載：「聲請傳喚下列證人
        ... 待證事實為本件系爭不動產是否係原告暫時借用乙○○之名義登記為所有人？」，原告復主張借名契約存
        在於丙○○及乙○○之間，此與其提出之存證信函內所
        述之原因事實相同，亦與其變更及追加聲明後之主張相
        同。惟查：
        (1)原告之堂兄弟，即證人許竹雄證稱：是父親許金勝說
          分家時把那塊土地轉給我叔叔，後來如何轉給乙○○
          ，我不清楚，我是辦好過戶後才聽說，過戶好才聽說
          乙○○財務上有問題，我叔叔就把土地過到他名下讓
          他貸款，這塊土地是丙○○與乙○○共有的，因為是
          農地，不能分割，所以全部用乙○○的名義，因為乙○○要把土地賣給庚○○，我弟弟辛○○就建議將55
          0地號設定抵押給丙○○等語（見本院卷第36頁背面
          及第37頁正面）。
          證人是在辦好過戶後才聽說，並未陳述係聽何人所
            說，但不論如何，該部分均為聽聞之詞，證人未親
            自參與，其證言之證明力已屬有疑。
          如證人所言無訛，當初許金松是因為乙○○財務上
            有問題，故許金松將之過戶予乙○○貸款周轉，則
            究竟是借貸、贈與、借名登記或其他法律關係，不
            得而知。雖原告復主張許金松與乙○○締結利益第
            三人契約云云，然依民法第269條利益第三人契約
            係指「以契約訂定向第三人為給付者，要約人得請
            求債務人向第三人為給付。其第三人對債務人，亦
            有直接請求權」，如原告主張有利益第三人契約存
            在，要約人許金松得請求債務人乙○○向第三人即
            原告給付，惟該法律關係不能說明許金勝向乙○○
            給付之原因，且系爭不動產迄今仍登記在許金松名
            下，未曾向原告給付，當時系爭不動產部分係農地
            ，因不能分割，亦無法向第三人部分給付，則農地
            是否成為可部分給付之標的，亦非無疑。而農業發
            展條例第22條原關於農地不得分割及移轉為共有之
            限制規定，係於62年9月3日公布施行，土地法第30
            條私有農地不得移轉為共有之規定，則係64年7 月
            24日（修正）公布施行。嗣上開二法律既皆於89年
            1月26日（修正）公布，刪除各該限制規定，則89
            年刪除規定後，系爭第550號土地已非不得請求移
            轉為共有，乙○○也未曾向原告給付，原告亦未向
            乙○○請求（此後許金松於84年間死亡、乙○○於
            96年間死亡，彼等之法律關係如何解釋原告未置一
            詞）；如認許金松為要約人，許金勝為債務人，許
            金勝向「第三人」所為之給付，該第三人亦係乙○○，因原告當時未受給付，當非「第三人」，亦與
            原告之主張不合；再者，原告自承當時不具自耕農
            身份，如果當事人間未預期原告日後有自耕農身份
            ，該契約之效力，亦有可疑；況且，如果「第三人
            」是指原告，亦與證人許竹雄證稱「許金松是因為
            乙○○財務上有問題，故許金松將之過戶予乙○○
            貸款周轉」之用意不相符合，無法證明「許金松將
            系爭土地贈與原告及乙○○」的事實。
          退萬步言，原告主張79年許金松為了要將系爭土地
            贈與給原告及乙○○，於是指示許金勝登記給乙○○。惟依88年4月21日修正前民法第407條規定「以
            非經登記不得移轉之財產為贈與者，在未為移轉登
            記前，其贈與不生效力」，可見縱然許金松有贈與
            系爭土地部分持分予原告之意思，但系爭不動產既
            未登記給原告，該贈與自不生效力。
          證人許竹雄並未說明「許金勝與許金松間之法律關
            係」，亦未說明「許金松與乙○○有借名登記契約
            」，更未說明「原告、乙○○、許金松有利益第三
            人契約」。其證詞雖然曾提及「乙○○與丙○○共
            同持有」、「我弟弟建議550地號設定抵押權給丙○○」等事，但共同持有的原因關係為何？事實上
            原告與乙○○不能共同持有，則彼此間關係為何？
            又抵押權設定所擔保之債權為何？均未置一詞。況
            且，設定抵押權固可使乙○○不致於處分系爭550
            地號土地，但不因該抵押權之設定，即將設定抵押
            權之前所未發生的法律關係，擬制其發生，如原告
            未提出積極證據證明該擔保的債權究為何者，不因
            抵押權之設定，而使得該債權存在。退萬步言，如
            分家產之事果係存在，也有可能是丙○○分得1/3
            、2/3、3/4、4/5各種比例均有可能，為何定是原
            告主張之1/2？許竹雄之證詞，實無法證明原告之
            主張為真實。
        (2)原告之哥哥，即證人戊○○證稱：（79年時你父親有
          無向你的伯父許金勝購買系爭土地？）沒有，是祖產
          分的，分到伯父那邊比較多，所以要過回來給我父親
          ，但我父親年紀大，所以直接過給我們小孩乙○○，
          沒有過給我父親，不是買賣。（你父親那時候為何要
          登記給乙○○？）那時五個兄弟，一個過世，二個二
          個分一邊，我與許炳耀分到536地號土地，丙○○及
          乙○○分到548、550地號土地，丙○○當時比較小，
          所以先都過給乙○○，等到丙○○較大再過給他，乙○○常欠錢要賣地，透過我找到堂哥才把548建地賣
          給庚○○，550地號土地也賣了一點點，548其中部分
          為尖尖的地形，買方不要，所以又賣回給乙○○，這
          些事都是我在處理等語（見本院卷第35頁背面、第36
          頁正面）。
          證人證稱「但我父親年紀大，所以直接過給我們小
            孩乙○○，沒有過給我父親，不是買賣」，但該證
            詞並未敘明乙○○與許金松是何種法律關係，佐以
            許竹雄證稱「乙○○財務上有問題，故許金松將之
            過戶予乙○○貸款周轉」，則許金松究竟是什麼原
            因指示許金勝過戶給乙○○，究竟是分家產的意思
            過戶給乙○○，還是暫時借給乙○○貸款，並無移
            轉所有權之意思，證人間彼此的證述，並不相同。
          更何況，證人戊○○又證稱「丙○○當時比較小，
            所以先都過給乙○○，等到丙○○較大再過給他」
            ，既然要「等到丙○○較大再過給他」，亦有可能
            是附期限的贈與，但期限究竟多久，等到丙○○多
            大年紀再過戶，均不清楚；矧依當時民法第407條
            之規定，未經登記，贈與不生效力；財產係由許金
            勝移轉至乙○○，又非乙○○要給付給原告，乙○○如何能認為是民法第269條第1項之債務人；原告
            不具自耕農身份，許金松究竟能否將農地贈與給原
            告。綜合上述，戊○○的證詞實無法解釋為「許金
            松為了履行贈與契約之交付贈與物予原告丙○○之
            義務，始會與乙○○成立第三人利益契約，而將全
            部系爭不動產暫時登記在乙○○名下」。
          退萬步言，如果真有利益第三人契約存在，但民法
            第269條第2項規定「第三人對於前項契約，未表示
            享受其利益之意思前，當事人得變更契約或撤銷之
            」，許金松於84年8月13日死亡，此有原告提出之
            戶籍登記簿可按（本院卷第289頁），在許金松死
            亡前原告均未表示享受該利益，則許金松死亡後，
            原告究竟何時表示享受該利益，亦乏證據以資證明
            。且不論原告主張的「許金松與原告之贈與契約」
            、「原告、許金松、乙○○間的利益第三人契約」
            ，該等契約之權利義務均因許金松的死亡成為繼承
            標的，乙○○87年間是否能獨自處理之，能否與原
            告互易？能否能如原告主張「87年間原告與乙○○
            成立借名登記契約」？均屬有疑。
          證人戊○○係證稱「祖產由許金松分配，二個兄弟
            一邊」，足徵其證詞是由許金松分配家產；但是，
            原告之堂兄弟，即證人辛○○卻證稱「當初土地在
            乙○○名下，因為當時原告在開刀，我建議丙○○
            的三兄弟說在這筆土地上設2500萬之抵押權，因為
            當時害怕原告開刀有風險，所以設定這抵押權，因
            為是祖產留下來的，有四個兄弟，其中二人分一邊
            ，以馬路為界，乙○○、丙○○分一邊。（決定乙○○、丙○○分一邊的人是誰？）自己兄弟去協調
            的，父親去世後，除了丙○○，其他三兄弟協調的
            ，那時丙○○還在生病，我跟代書講，跟他們兄弟
            說要設定抵押，至於辦抵押登記時，丙○○有無住
            院不記得了」等語（見本院卷第299頁背面），其
            證詞係兄弟三人協議分產，並非由許金松之分配，
            則其證詞與戊○○顯有出入。則系爭土地究竟是許
            金松分配？或是乙○○等三兄弟分配，原告生病沒
            有參與？抑或乙○○、原告等四兄弟分配？即陷於
            真偽不明的狀態。
      4.原告主張系爭第548號、第548號之3之土地遭乙○○處
        分後，在買受人庚○○（即原告及乙○○之堂兄）之見
        證下，將登記予將登記於乙○○名下坐落新竹縣竹北市
        ○○○段550地號土地，提供予原告設定最高限額抵押
        權新臺幣2500萬元云云（見本院簡易庭96年度北調字第
        710號卷第3頁），雖經原告提出相關設定抵押權之文件
        為證。惟查：
        (1)證人庚○○否認有何見證抵押權設定之事，此觀其證
          稱：（你跟乙○○買這塊地之後，乙○○為什麼要把
          這塊地設定抵押權給原告？）我有聽說，但不太清楚
          。我聽證人辛○○說過，幫他們兄弟平均分攤，賣土
          地時，我不知道丙○○在做什麼，但都是乙○○在談
          等語（見本院卷第298頁背面）。足資證明原告主張
          庚○○見證且明瞭設定抵押權之原因並不實在。
        (2)再依土地登記簿記載，庚○○買受系爭548及548-3地
          號之土地於87年6月1日移轉登記、登記簿上原因發生
          日期在87年3月26日（見本院卷第54頁），而乙○○
          將系爭550地號設定2500萬抵押權予原告是在87年4月
          9日為設定登記，其上記載存續期間起始日為87年3月
          26日（見本院卷51頁）。顯見系爭548及548-3地號土
          地之移轉登記的時間，較系爭550號土地抵押權設立
          登記為晚（送件時間亦以設定抵押為先、買賣為後）
          ，原告陳稱乙○○先賣土地，再設定抵押權予原告與
          事實不相符合。再觀系爭548及548-3土地買賣原因發
          生日期與系爭550地號抵押權所擔保之權利存續期間
          之始日為同一日（87年3月26日），則，兩者原因事
          實皆發生在同一日，乙○○與原告間究竟有何協議？
          或原告的兄弟、堂兄弟與乙○○達成何項協議？均不
          得而知。且設定抵押權之原因甚多，包括避免乙○○
          處分亦係設定抵押權的原因之一，但不代表所擔保的
          債權必定存在，尚難認為設定抵押權即足認定「原告
          與乙○○有借名登記契約存在」或「乙○○曾表示系
          爭第550地號土地應歸屬原告所有，願與548、548-3
          地號持分互易」之事實。
        (3)原告雖引證人代書乙○○證稱「聽乙○○說該550地
          號原先是父親要讓他們二人共有，後來因為原告不太
          正常，所以兩個人才一起來說要辦理過戶，之後才辦
          設定」（見本院卷第35頁），作為其主張之依據。但
          證人代書乙○○是聽聞被告之被繼承人乙○○所轉述
          ，且轉述的內容是「原先是父親要他們二人共有，後
          來原告不太正常... 」，可見許金松原先的打算並未
          實行，則，原告屢屢陳稱許金松曾經分配家產的事實
          ，更顯無據；且該證言稱「... 後來兩個人一起來說
          要辦理過戶」，但辦理抵押權設立登記的時間在87年
          間，當時許金松已死亡，如果其證詞無訛，足徵該家
          產之分配應在87年間，亦與戊○○證詞由許金松分配
          家產的證詞不符，原告主張「許金松與原告、乙○○
          成立利益第三人契約」即失其所據。且證人代書乙○○續證稱「設定抵押權是擔保丙○○的持分，但比例
          我忘了，我當時建議要寫契約書，乙○○叫我不要管
          那麼多」等語（見本院卷第35頁），足徵乙○○當時
          迴避簽立契約書，又不交待代書其與原告持分比例為
          何，則乙○○有無立約或與原告分家產的意思存在，
          是否僅在應付其餘兄弟不讓伊處分祖產而勉為抵押權
          之登記，不能無疑，尚難認為原告與乙○○有何契約
          關係存在。
      5.本院曾數度行使闡明權，令原告說明其事實及法律之主
        張，亦因此再開辯論命原告再提出證據以資證明，但原
        告主張之事實，或前後矛盾；或在證人間證詞並不一致
        下，仍堅持許金松、乙○○及原告間有數次的借名契約
        或利益第三人契約。縱然，在道德上或感情上原告迄今
        未分得家產是否符合公平，不無斟酌之餘地，但基於處
        分權主義及舉證責任分配原則，原告主張之事實，既不
        足採信，亦無證據資以證明，雖被告之抗辯，亦為本院
        所不採，但原告之訴（先位、備位）既均無理由，即均
        應予以駁回。
      6.原告之訴既已駁回，其假執行之聲請亦失所附麗，應併
        駁回之。
六、兩造其餘之攻擊或防禦方法及提出之證據，或未經本院引用
    之證詞，經本院斟酌後，認為均不足以影響本判決之結果，
    自無逐一詳予論駁之必要，併此敘明
七、結論：原告之訴為無理由，依民事訴訟法第79條，判決如主
    文。
中    華    民    國    97    年    12    月    10    日
                  民事第四庭    法  官  趙子榮
以上正本係照原本作成
如對本判決上訴，須於判決送達後20日內向本院提出上訴狀
中    華    民    國    97    年    12    月    10    日
                                書記官  謝榕芝


司法院資訊處製作；財團法人民間司法改革基金會備份。
